【裁判字號】    97,消債更,294
【裁判日期】    971230
【裁判案由】    更生事件
【裁判全文】
臺灣新竹地方法院民事裁定           97年度消債更字第294號
聲  請  人  甲○○○○○○
上列當事人因消費者債務清理事件聲請更生，本院裁定如下：
    主  文
聲請駁回。
聲請費用由聲請人負擔。
    理  由
一、「按聲請更生或清算不合程式或不備其他要件者，法院應以
    裁定駁回之，但其情形可以補正者，法院應定期間先命補正
    」；「債務人與金融機構協商成立者，不得聲請更生或清算
    。但因不可歸責於己之事由，致履行顯有重大困難者，不在
    此限」；「本條例施行前，債務人依金融主管機關協調成立
    之中華民國銀行公會會員辦理消費金融案件無擔保債務協商
    機制與金融機構成立之協商，準用前項之規定」，消費者債
    務清理條例（下稱消債條例）第8條、第151條第5項、第6項
    分別定有明文。準此，債務人如於消債條例施行前，已利用
    金融主管機關協調成立之中華民國銀行公會會員辦理消費金
    融案件無擔保債務協商機制，與金融機構成立協商，即須依
    約清償債務，僅於其後發生情事變更，在清償期間收入或收
    益不如預期，致該方案履行困難甚或履行不能，且因不可歸
    責於己之事由所致，始能聲請更生或清算，至如認該協商方
    案履行有其他不適當情形，即應再循協商途徑謀求解決，不
    得逕依消債條例聲請更生，蓋該債務清償方案係經債務人行
    使程序選擇權而與債權人締結之債務清理契約，其即應受該
    契約之拘束，且消債條例更生之規範目的，係在維持債務人
    基本生活之情況下，於債務人之能力範圍內盡力清償債務，
    非謂債務人得任意利用債務清理程序減輕債務，因此，為避
    免債務人針對已成立之協商方案任意毀諾，濫用更生或清算
    之債務清理程序，須債務人於協商成立後因不可歸責於己之
    事由，致其無法履行原定清償方案，始例外得依消債條例聲
    請更生或清算。
二、聲請意旨略以：債務人之母親為大腸直腸癌患者，其父為視
    覺障礙者，均無法在外工作，故由債務人及其弟負擔雙親之
    醫藥費，但因父母親之並況日益惡化及醫藥保健藥品過於昂
    貴，不得已向債權銀行借款以為支付。95年間因銀行公會不
    斷來電鼓吹協商，軟硬兼施，致債務人不得已受迫接受。當
    時協商之月薪為3萬元，每月應償還金額12070元，實不夠支
    付，需以債養債始能維持基本生活水準。近來因為民生物價
    飛漲，債務人所面臨之客觀環境比協商當時更加艱難，目前
    債務人一家每月之支出為26616元，以債務人四口之家計算
    每月最低生活支出為37332元，足見債務人係以較低之生活
    支出生活，並非奢侈享受高物質生活，爰依法提出本件更生
    之聲請等語。
三、經查：
  （一）債務人於消債條例施行前之95年12月間，業就其積欠各
        金融機構之無擔保債務，利用金融主管機關協調成立之
        中華民國銀行公會會員辦理消費金融案件無擔保債務協
        商機制，與各債權銀行成立協商，約定自95年12月起，
        按年息6.88％，分96期，每月12070元依各債權銀行債
        權金額比例清償債務，有協議書及還款計劃書在卷可稽
        ，堪可認定。
  （二）依債務人所提出財政部臺北市國稅局95、96年度綜合所
        得稅各類所得資料清單之記載，債務人於95年度之收入
        為367809元，平均月薪為30650元，96年收入為389482
        元，平均月薪為32457元，目前月薪為25000元，雖薪資
        略有下降，然觀諸債務人薪資存款往明細，債務人均於
        每次薪資入帳同日提領現金，所剩無幾，參諸消債條例
        之立法目的，係為使不幸陷入經濟困境之人得以清理債
        務、重建生活，並在清理過程中能保有符合人性尊嚴之
        最低基本生活，而非維持債務人過去慣常之寬逸生活，
        是於評估履行原協商方案是否顯有重大困難時，並非由
        債務人任意主張其基本生活費用之數額，以顯月薪收入
        不敷使用之不合理狀態，否則將造成揮霍無度致難以履
        行原協商方案者，反而更容易進入更生程序之不合理現
        象，是以，債務人於積欠債權銀行債務81餘萬元無法清
        償之情況下，本應盡力節省開支，其自承無力償還銀行
        債務，卻每月支出置裝費1500元、網路費1100元、行動
        電話費1035元、加油費用7261元 (債務人工作類別為工
        程師而非業務或計程車司機)、有線電視費1710元，醫
        療營養用品1505元及保險費2000元之不必要支出，且債
        務人正值青年，並有固定收入，縱認債務人之每月薪資
        有所降低，然債務人在其95、96年所得足以因應債務有
        餘之際，尚以債養債方式以為履行協商條件，即知債務
        人不知節約改善生活不合理支出，顯有可歸責於己之事
        由，致其揮霍無法節省開支，減少債務增加，以為履行
        原定清償方案。
   (三) 按扶養程度，應按受扶養權利者之需要，與負扶養義務
        者之經濟能力及身分定之，民法第1119條定有明文。債
        務人主張其父鄭香衫、母張桂月罹有重病，故生活支出
        加重云云，惟此部分病情為債務人協商時所明知 (其母
        係於94年罹患直腸癌，並於94年12月7日接受切持直償
        手述，有債務人提出之台灣大學診斷証明書可查)，本
        應慮及自身償債能力，且債務人為思慮周全之人，其既
        選擇協商之途，本應立求屢約之誠意，而非事後翻異前
        詞改稱係受迫接受協商條件云云，均非可採，況依債務
        人提出之醫療單據，有關其父、母之醫療支出，均已全
        額由健保給付，僅負擔少額掛號費用，經濟狀況並非因
        此受有明顯影響，且依債務人所述其父、母均領有退休
        金俸，且其父並擁有坐落新竹縣竹北市○○路1483巷2
        弄19號之房地，渠等是否達到不能維持生活者，而有扶
        養必要已有疑義，況縱有扶養之必要，不僅須考量債務
        人經濟能力外，亦須由其子女2名平均分擔，是依債務
        人所陳不僅其支出之房屋稅部分與其無涉，應由其父繳
        納外，其額外負擔之醫療營養用品亦乏醫師認定與罹患
        疾病間有何助益之關連性，而屬非必要之支出，此外，
        債務人復未舉證證明其於協商成立後有何經濟狀況重大
        變更，或發生不可歸責於己之事由，致履行協商顯有重
        大困難之情事而毀諾，則其聲請更生自屬無據。
   (四) 聲請人固然陳述協商條件之嚴苛，實已超出聲請人所能
        負擔，但該協商條件既然係由聲請人與最大債權銀行雙
        方協議所達成，在客觀事實並未有顯著變動之下，上述
        情事核屬聲請人在協商時可得預見，據以評估可否履行
        協商條件之事實，與「不可歸責於己之事由致履行顯有
        重大困難」之要件不符。又聲請人既有履債能力，縱有
        履債不便，亦得經由個別債權銀行所提供之「個別協商
        一致性方案」及「95年債務協商變更還款條件方案」等
        協商程序以求適當履債，準此，堪認債務人尚乏不可歸
        責於己致履行顯有重大困難之情形可言。
四、綜上所述，債務人於協商成立後，難認有何不可歸責於己之
    事由，致履行協商顯有重大困難，其聲請更生與前開規定不
    符，自應予駁回，爰裁定如主文。
中    華    民    國    97    年    12    月    30    日
                  民事第二庭    法  官  彭淑苑
上為正本係照原本作成。
如不服本裁定，應於裁定送達後10日內，以書狀向本院提出抗告
，並繳納抗告費新臺幣1千元。
中    華    民    國    97    年    12    月    30    日
                                書記官  王恬如


司法院資訊處製作；財團法人民間司法改革基金會備份。
